【裁判字號】    96,易,417
【裁判日期】    970718
【裁判案由】    詐欺
【裁判全文】
臺灣臺南地方法院刑事判決               96年度易字第417號
公  訴  人  臺灣臺南地方法院檢察署檢察官
被      告  甲○○
                    國民
選任辯護人  侯清治律師
上列被告因詐欺案件，經檢察官提起公訴（95年度偵續字第150
號），本院判決如下：
    主  文
甲○○無罪。
    理  由
一、公訴意旨如附件起訴書所載。
二、惟訊據被告堅決否認伊有詐欺取財犯行，辯稱：本件石材係
    李文義委託伊寄賣，面額57萬支票為擔保貨款之保證票，不
    是用以支付貨款的支票，李文義知情，並自稱是陣線石材有
    限公司的股東，伊才願意與他交易，那批石材是寄賣的，伊
    沒有賺取傭金，只要求李文義履行附帶條件即虎尾科技大學
    所需石材，但李文義沒有履行附帶條件，讓伊到處去找石材
    避免與虎尾科技大學違約，且李文義寄賣的石材伊還沒有收
    到貨款（亞洲公司8/30三十萬元支票），也沒有辦法支付寄
    賣石材的貨款，但陣線石材有限公司卻把保證票拿去兌現，
    是李文義違反誠信原則，陣線石材有限公司拿57萬元支票去
    兌現時，帳戶裡面有足額現金可以兌現，但因為與李文義還
    有債務糾紛，伊才故意不讓這張57萬元支票兌現；該三張支
    票面額各19萬元支票，是伊被打之後才簽發的，伊本來是要
    拿亞洲公司8月30日的支票給楊震榮，但他們不願意接受，
    要伊開自己的支票，因陣線石材有限公司沒有把57萬元的支
    票還給伊，所以伊才不兌現這三張19萬元的支票；李文義自
    稱他是陣線石材有限公司股東，口頭上委託伊寄賣那批57萬
    元的石材，伊並沒有與陣線石材有限公司簽訂任何契約等語
    。
三、按犯罪事實應依證據認定之，無證據不得認定犯罪事實，刑
    事訴訟法第154條第2項定有明文。又檢察官就被告犯罪事實
    ，應負舉證責任，並指出證明之方法，刑事訴訟法第161條
    第1項定有明文，因此檢察官對於起訴之犯罪事實，應負提
    出證據及說服之實質舉證責任。其所提證據之證明力必須達
    於使法院確信起訴之犯罪事實為真實程度，倘其所提出之證
    據，不足為被告有罪之積極證明，或其闡明之證明方法，無
    從說服法官以形成被告有罪之心證，而有合理懷疑存在者，
    基於無罪推定之原則，即應為被告無罪判決之諭知（最高法
    院76年台上字第4986號判例、91年度台上字第5597號、92年
    度台上字第128號、第711號判決意旨參照）。且刑法第339
    條第1項之詐欺罪，以意圖為自己或第三人之不法之所有，
    施用詐術使人陷於錯誤而交付財物為犯罪構成要件；如行為
    人欠缺不法所有之意圖或無施用詐術之行為或其所用之方法
    ，不能認為詐術，亦不致使人陷於錯誤，即不得以詐欺罪相
    繩（最高法院46年台上字第260號判例意旨參照）。故民事
    債務當事人間，若有未依債務本旨履行給付之情形，原因非
    一，其因不可歸責之事由致無法給付，甚至債之關係成立後
    ，始惡意遲延給付，皆有可能，非必出於自始無意給付之詐
    欺罪一端，故別無積極證據之情形，自難單以被告單純債務
    不履行之狀態，即推定被告自始即有不法所有之意圖而施用
    詐術。故本件公訴人自應就上開被告是於已無資力情形下，
    仍簽發支票佯購石材，自始基於惡意不付款之不法所有意圖
    而詐欺取財之構成要件，負有提出達於使本院確信真實程度
    證據之實質舉證責任，否則本院即應基於無罪推定之原則，
    為被告無罪判決之諭知甚明。
四、本件公訴人認被告涉犯詐欺取財罪，無非以被告甲○○於警
    詢時及偵查中之供述、證人李文義、劉耿芳於偵查中之證述
    、台灣票據交換所台南市分所退票理由單影本4紙、94年5月
    19日簽發之面額57萬元支票影本1紙、94年9月30日簽發之面
    額19萬元支票影本共3紙、送貨單影本1份、客戶收款單影本
    1紙、被告96年1月30日書立承諾書影本1紙為其論據。其中
    證人李文義、劉耿芳於偵查中之供述，雖係被告以外之人於
    審判外之言詞陳述，惟業經具結，且本院亦查無該等言詞陳
    述作成時，有何非出於自由意志之不適當情況，依照刑事訴
    訟法第158條之3、第159條之1第2項之規定，自得採為本案
    認定犯罪事實之證據；台灣票據交換所台南市分所退票理由
    單影本4紙、送貨單影本1份、客戶收款單影本1紙，雖係被
    告以外之人於審判外之書面陳述，係從事業務之人於通常業
    務過程所須製作之證明文書，本院亦查無該文書有何故意登
    載不實之顯不可信之情況，依照同法第159條之4第2款之規
    定自得採為本案認定事實之證據。
五、經查：
(一)、本件被告向李文義購買石材乙批，總價57萬元，並交付其所
    簽發其為發票人、面額新台幣（以下同）57萬元、付款人台
    南市第一信用合作社、票號PB0000000之支票乙紙，交付李
    文義供支付貨款，而該批石材係由李文義向陣線石材有限公
    司（以下稱陣線公司）調貨，由陣線公司委託尚億、尚勇、
    金航通運有限公司，運送至被告指定處所交貨，李文義則將
    該紙支票轉交予陣線公司，該支票經陣線公司屆期提示，不
    獲兌現，嗣被告又簽發同上發票人、付款人之面額各為19萬
    元之支票3紙，輾轉由陣線公司收執（票號：PB0000000、PB
    0000000、PB0000000），經該公司屆期提示，亦均遭退票等
    情，業據證人李文義於偵查中結證綦詳在卷（見偵卷(三)第19
    至22、60、61頁），並有與其所述相符之台灣票據交換所台
    南市分所退票理由單影本4紙、上開面額57萬元支票影本1紙
    、面額19萬元支票影本共3紙（以上見警卷第20至22頁）、
    送貨單影本1份（見偵卷(二)第38頁）、客戶收款單影本1紙（
    見偵卷(二)第39頁）、被告96年1月30日書立承諾書影本1紙（
    見偵卷(三)第73頁）附卷足資佐證，固足認屬實。被告所辯
    本件石材係李文義委託伊寄賣，面額57萬支票為擔保貨款之
    保證票，不是用以支付貨款的支票乙節，及證人劉耿芳於偵
    查中結證：李文義因為是同業，他如果有介紹，事成後會分
    享利潤，被告是向陣線公司訂貨等語（見偵卷(三)第61頁），
    均與實情不符，不足採信。
(二)、惟公訴人所舉上開證據，均顯不足以證明被告係於已無資力
    情形下，仍簽發上開支票向李文義購買石材，而自始具有惡
    意不付款之不法所有意圖，僅足以認定其有未按期支付貨款
    及票款之事實。況依台新國際商業銀行96年10月8日台新作
    文字第9614391號函及其附件該行台南分行客戶甲○○（身
    分證字號：Ｚ000000000，支存帳號：000000000000 00）自
    88年1月1日至96年10月5日（函到日）止之資金往來明細及
    退票紀錄（按係從事業務之人於通常業務過程所須製作之證
    明文書，本院亦查無該文書有何故意登載不實之顯不可信之
    情況，依照同法第159條之4第2款之規定自得採為本案認定
    事實之證據）顯示（見本院卷57至67頁），被告於上開期間
    內，除曾有四紙支票退票紀錄，並無其他退票紀錄，自益乏
    證據足認被告向李文義購買石材時，已陷於無資力狀態，仍
    簽發上開面額57萬元支票佯作支付貨款之用甚明。至其於上
    開支票退票後，另簽發上開面額19萬元之支票3紙，輾轉由
    陣線公司收執，經該公司屆期提示，亦均遭退票之事實，則
    顯亦僅足以認定其有再次未按期支付票款之事實，而不足以
    倒推認定其自始具有惡意不付款之不法所有意圖，事理至明
    。抑且，依民法第320條規定，其所負該票款新債務不履行
    ，則上開貨款債務亦不消滅，故亦難認被告有何再次得利或
    取財之情事。
(三)、綜上各情參互觀之，本件自足認檢察官就就上開詐欺取財罪
    之構成要件，所舉證據並未達於使本院確信為真實程度，仍
    有合理之懷疑存在，被告所辯伊無詐欺取財之犯意，本件僅
    係民事債務糾紛乙節，尚非不可採信，因認被告被訴犯罪不
    能證明，應諭知無罪，以免冤抑。
六、據上論斷，應依刑事訴訟法第301條第1項，判決如主文。
中    華    民    國    97    年    7     月    18    日
                  刑事第一庭  審判長法  官  陳顯榮
                                    法  官  鍾邦久
                                    法  官  柯顯卿
以上正本證明與原本無異。
如不服本判決應於收受本判決後10日內向本院提出上訴書狀，並
應敘述具體理由。如未敘述上訴理由者，應於上訴期間屆滿後20
日內向本院補提理由書狀（均須按他造當事人之人數附繕本）「
切勿逕送上級法院」。
                                    書記官  黃鋕偉
中    華    民    國    97    年    7     月    21    日


司法院資訊處製作；財團法人民間司法改革基金會備份。
